臺灣臺北地方法院民事判決
110年度重訴字第369號
原      告  京鷹商務大樓管理委員會


法定代理人  呂志鵬  
原      告  凌大賢  
共      同
訴訟代理人  劉祥墩律師
            劉宇倢律師
            謝宗霖律師
被      告  周必烈  
被      告  謹達實業有限公司

法定代理人  周必烈  
被      告  中華人事主管協會

法定代理人  王孝慈  
共      同
訴訟代理人  劉正穆律師
            戴一帆律師
上列當事人間請求拆屋還地等事件，本院於民國111年6月22日言
詞辯論終結，判決如下：
    主      文
一、被告周必烈應將臺北市○○區○○○路0段000號房屋於15樓之屋
    頂增建物（如附圖A部分，面積70平方公尺）拆除，將該部
    分屋頂平臺騰空返還與全體區分所有權人。
二、被告周必烈應將臺北市○○區○○○路0段000號房屋於16樓之屋
    頂增建物（如附圖B部分，面積46平方公尺）拆除，將該部
    分屋頂平臺騰空返還與全體區分所有權人。
三、被告中華人事主管協會應自臺北市○○區○○○路0段000號房屋
    於15樓之屋頂增建物（如附圖A部分）遷出。
四、被告謹達實業有限公司應自臺北市○○區○○○路0段000號房屋
    於16樓之屋頂增建物（如附圖B部分）遷出。
五、被告周必烈應給付原告京鷹商務大樓管理委員會新臺幣2,03
    5,567元，及自民國110年2月20日起至清償日止，按週年利
    率5％計算之利息。
六、被告周必烈應自民國110年2月20日起至本判決第一項履行完
    畢之日止，按月給付原告京鷹商務大樓管理委員會新臺幣20
    ,601元。
七、被告周必烈應自民國110年2月20日起至本判決第二項履行完
    畢之日止，按月給付原告京鷹商務大樓管理委員會新臺幣13
    ,538元。
八、原告京鷹商務大樓管理委員會其餘之訴駁回。
九、訴訟費用由被告周必烈負擔。
十、本判決第一、三項於原告京鷹商務大樓管理委員會、凌大賢
    以新臺幣1,288,000元為被告周必烈、中華人事主管協會供
    擔保後，得假執行。但被告周必烈、中華人事主管協會如以
    新臺幣3,863,421元為原告京鷹商務大樓管理委員會、凌大
    賢預供擔保，得免為假執行。
、本判決第二、四項於原告京鷹商務大樓管理委員會、凌大賢
    以新臺幣846,000元為被告周必烈、謹達實業有限公司供擔
    保後，得假執行。但被告周必烈、謹達實業有限公司如以新
    臺幣2,538,820元為原告京鷹商務大樓管理委員會、凌大賢
    預供擔保，得免為假執行。
、本判決第五項於原告京鷹商務大樓管理委員會以新臺幣679,0
    00元為被告周必烈供擔保後，得假執行。但被告周必烈如以
    新臺幣2,035,567元為原告京鷹商務大樓管理委員會預供擔
    保，得免為假執行。
、本判決第六項於原告京鷹商務大樓管理委員會就各按月給付
    到期部分以每期新臺幣6,000元為被告周必烈供擔保後，得
    假執行；但被告周必烈如就各按月給付到期部分以每期新臺
    幣20,601元為原告京鷹商務大樓管理委員會預供擔保，得免
    為假執行。
、本判決第七項於原告京鷹商務大樓管理委員會就各按月給付
    到期部分以每期新臺幣4,000元為被告周必烈供擔保後，得
    假執行；但被告周必烈如就各按月給付到期部分以每期新臺
    幣13,538元為原告京鷹商務大樓管理委員會預供擔保，得免
    為假執行。
、原告京鷹商務大樓管理委員會其餘假執行之聲請駁回。
　　事實及理由
壹、程序方面：
一、原告京鷹商務大樓管理委員會（下稱京鷹管委會）雖然並未
    辦理法人登記，但是依照公寓大廈管理條例成立的管理組織
    ，且經臺北市政府都市發展局（下稱北市都發局）以局寓證
    字第105-46號同意備查，發給報備證明在案（見北司調卷第
    29、69頁），依公寓大廈管理條例第38條第1項規定，有當
    事人能力。又呂志鵬本為主任委員，任期自民國110年2月1
    日至111年1月31日止，經都發局以110年3月1日北市都建字
    第1106030734號函同意備查（見本院卷第189-191頁），故
    本件於110年2月3日起訴時，呂志鵬為原告之法定代理人。
    其後，呂志鵬於111年1月7日再經區分所有權人會議決議選
    為管理委員，並於同年月10日經管理委員會決議選為主任委
    員，有會議紀錄在卷可詳（見本院卷第313-315、435-441頁
    ），故呂志鵬現今仍為京鷹管委會之法定代理人。
二、被告中華人事主管協會（下稱人事協會）雖然並未辦理法人
    登記，但經內政部以台內社字第0910005771號核准立案，是
    依人民團體法核准立案的人民團體，其理事長為王孝慈，有
    人民團體登記資料、法人登記資料查詢畫面在卷可查（見北
    司調卷第49頁、本院卷第415、417頁），故人事協會屬於非
    法人團體，依民事訴訟法第40條第3項規定，有當事人能力
    ，其法定代理人則為王孝慈。
三、京鷹管委會起訴時，只有請求周必烈拆除增建物、返還屋頂
    平臺、返還不當得利，嗣追加人事協會、謹達實業有限公司
    （下稱謹達公司）為被告，請求其等遷出增建物（見本院卷
    第85-96頁）。凌大賢亦主張其為區分所有權人，追加為原
    告，請求周必烈拆除增建物，返還屋頂平臺，請求人事協會
    、謹達公司遷出增建物（見本院卷第379-380頁）。上述各
    次追加前後基礎事實同一，依民事訴訟法第255條第1項第2
    款、最高法院106年度第13次民事庭會議決議意旨，應准許
    追加。
貳、實體方面：
一、原告主張：周必烈為京鷹商務大樓中之臺北市○○區○○○路0段
    000號15樓房屋（即臺北市○○區○○段○○段0000○號建物，下稱
    225號15樓房屋，以下同大樓內之門牌號碼，逕稱某號某樓
    ）之區分所有權人，其在15樓屋頂平臺處違法增建附圖A部
    分增建物（面積70平方公尺），並將之225號15樓房屋一併
    出租與人事協會使用，每月租金135,000元。周必烈並在16
    樓違法增建附圖B部分增建物（面積46平方公尺），將之無
    償交予自己擔任負責人之謹達公司使用。周必烈無權占有全
    體區分所有權人共有、共用之屋頂平臺。爰依民法第767條
    第1項前段、第821條但書規定，請求周必烈拆除增建物，返
    還屋頂平臺，並請求人事協會、謹達公司遷出；另依民法第
    179條規定，請求周必烈返還無權占有屋頂平臺所得相當於
    租金之不當得利，在起訴狀繕本送達前5年間之金額共10,24
    1,524元，送達後則應就附圖A部分按月給付103,004元、就
    附圖B部分按月給付67,688元，直至返還為止等語。並聲明
    （順序有調整)：
    ㈠至㈣項與主文第一至四項相同，略。
    ㈤周必烈應給付京鷹管委會10,241,524元，及自起訴狀繕本
      送達翌日起至清償日止，按週年利率5％計算之利息。
    ㈥周必烈應自起訴狀繕本送達翌日起至第㈠項履行完畢之日止
      ，按月給付原告管委會103,004元。
    ㈦周必烈應自起訴狀繕本送達翌日起至第㈡項履行完畢之日止
      ，按月給付原告管委會67,688元。
    ㈧願供擔保，請准宣告假執行。
二、被告則以：附圖A、B部份增建物均為建商所建，周必烈於82
    年8月27日向建商購買225號15樓房屋時，該等增建物早已存
    在，且建商均告知周必烈可單獨使用。自82年至今，京鷹商
    務大樓其他住戶均未曾使用屋頂平臺，亦未曾爭執附圖A、B
    部份增建物之合法性，且原告管委會就附圖A、B部份增建物
    亦一併爭收管理費，顯見全體區分所有權人間已有默示分管
    合意，原告不得推翻。況且，附圖A、B部分增建物並未阻礙
    逃生通道，依照臺北市違章建築處理規則規定，毋庸拆除。
    是以，原告請求拆屋還地、給付不當得利等，均無理由等語
    ，資為抗辯。並聲明：㈠原告之訴及其假執行之聲請均駁回
    。㈡如受不利判決，願供擔保，請准宣告假執行。
三、當事人適格：
　㈠按公寓大廈管理條例第10條第2項前段規定：「共用部分、約
    定共用部分之修繕、管理、維護，由管理負責人或管理委員
    會為之。」第38條規定：「管理委員會有當事人能力。管理
    委員會為原告或被告時，應將訴訟事件要旨速告區分所有權
    人。」據此，管理委員會雖非區分所有權人，然其本於管理
    權就公寓大廈共用部分遭無權占有所生之私法上爭議，無論
    是排除侵害、返還共用部分或返還不當得利之請求，均有訴
    訟實施權，此有最高法院96年度台上字第1780號、109年度
    台上字第903號民事判決意旨可據。
　㈡京鷹管委會為依法成立、報備在案之管理組織，且京鷹商務
    大樓規約第18條第1項第3款規定：「一、區分所有權人或住
    戶有妨害建築物正常使用及違反共同利益行為時，管理委員
    會應按下列規定處理：…3、住戶違反［公寓大廈管理條例］第
    九條第二項之規定，對共用部分之使用未依設置目的及通常
    使用方法為之者，應予制止，並得按其性質請求各該主管機
    關或訴請法院為必要之處置。如有損害並得請求賠償。」（
    見北司調卷第35頁），可見京鷹商務大樓之區分所有權人已
    將訴訟實施權授與京鷹管委會。就本件拆除增建物、返還屋
    頂平臺、給付不當得利之請求，京鷹管委會確有當事人適格
    。
四、本院之判斷：
　㈠按民法第767條第1項前段規定：「所有人對於無權占有或侵
    奪其所有物者，得請求返還之。」第821條規定：「各共有
    人對於第三人，得就共有物之全部為本於所有權之請求，但
    回復共有物之請求，僅得為共有人全體之利益為之」。共有
    物分管契約之成立，應由共有人全體以協議訂立，明示或默
    示均可，不以訂立書面為必要，惟所謂默示之意思表示，除
    依表意人之舉動或其他情事，足以間接推知其有承諾之效果
    意思者外，倘單純之沉默，依交易上之慣例或特定人間之特
    別情事，在一般社會之通念，無從認為有一定之意思表示者
    ，即不得謂為默示之意思表示。又公寓大廈管理條例第7條
    第3款規定，公寓大廈共用部分不得獨立使用供做專有部分
    ，其為屋頂之構造者，並不得為約定專用部分，就同條例施
    行前已取得建造執照之公寓大廈，依同條例第55條第2項規
    定，其共用部分之約定專用不受上開條文之限制，固有最高
    法院105年度台上字第1443號民事判決意旨可參。惟主張屋
    頂構造此一共有部分業經全體共有人默示成立分管契約者，
    應就此事實負舉證責任。　
　㈡原告京鷹管委會為京鷹商務大樓之管理組織，業經認定如前
    。原告凌大賢則為京鷹商務大樓中225號1樓、2樓房屋（即
    臺北市○○區○○段○○段0000000000號建物）之區分所有權人，
    有建物所有權狀在卷可佐（見本院卷第323-325頁），堪予
    認定。
　㈢周必烈為京鷹商務大樓中225號15樓房屋（即同小段1333建號
    建物）之區分所有權人，有建物登記第一類謄本在卷可詳（
    見本院卷第21-24頁）。該在225號15樓外側原本的屋頂平臺
    處，現有附圖A部分增建物（面積70平方公尺），為周必烈
    所有，由周必烈出租予人事協會使用，每月租金135,000元
    ；另外，在該大樓16樓，225號15樓附屬建物瞭望臺旁邊，
    亦有附圖B部分增建物（面積46平方公尺），為周必烈所有
    ，由周必烈無償交予自己擔任負責人之謹達公司使用等情，
    業經本院受命法官到場勘驗明白，並囑託臺北市松山地政事
    務所測繪完竣（見本院卷第195-198、205-207頁），另有現
    場照片（見北司調第39、43頁、本院卷第331-335頁）、周
    必烈與人事協會間租約（見本院卷第135-147頁）在卷可詳
    ，其中占有情形部分並經被告自承在卷（見本院卷第130、1
    52、195-196頁），堪予認定。
　㈣京鷹商務大樓於81年6月13日建築完成，於同年獲發使用執照
    ，有兩造之建物登記資料、權狀記載可查（見本院卷第21、
    323-325頁）。觀諸京鷹商務大樓之竣工圖可知，附圖A、B
    部分增建物所在處，原為屋頂避難平臺（見北司調卷第23-2
    5頁），該二增建物並非自始存在，而是事後增建而成。比
    對83年空照圖（本院卷第35、157頁）、現今屋頂照片（本
    院卷第331-335頁），可見附圖A、B部分增建物在83年間即
    已存在，而公寓大廈管理條例是在84年6月28日才公布施行
    ，故附圖A、B增建物是在該條例施行前即已存在。因為本院
    比對空照圖即可獲致心證，被告聲請囑託行政院農業委員會
    林務局農林航空測量所鑑定：附圖A、B部分增建物是否在該
    所83年6月24日空拍時已經存在（見本院卷第239-240頁），
    尚無鑑定必要。
　㈤然而，縱使依照附圖A、B部分增建物建成當時的法令，屋頂
    平臺有約定為專用之可能，被告仍應證明當時確實有該約定
    存在。周必烈並未提出證據證明其購買225號15樓房屋時，
    建商曾告知、允許其可單獨占有、使用附圖A、B部分之頂樓
    平臺。而且，京鷹商務大樓規約於87年6月30日制定，當時
    第2條第2項即明定：「本公寓大廈法定空地、頂樓平臺為共
    用部分，應供全體區分所有權人及住戶共同使用，非經規約
    或區分所有權人會議之決議，不得約定為約定［專］用部分。
    」且嗣後並無修正紀錄（見北司調卷第31頁），且京鷹管委
    會曾在89年間起訴請求拆除另一側屋頂即臺北市○○區○○○路0
    段000號15樓之增建物，經臺灣高等法院以89年度上易字第3
    19號判決命拆除確定在案（見本院卷第361-365頁）。上述
    規約、判決距離京鷹商務大樓建築完成不過只有6至8年，顯
    見京鷹商務大樓建築完成後不久，區分所有權人即已明確反
    對在屋頂增建建物。縱使在此之前有幾年時間沒有區分所有
    權人、住戶直接出面反對，也可能只是為求鄰里和諧，不願
    多管閒事、不願對簿公堂而已，不能以短期內的單純沉默，
    逕自認定當時已經存在默示分管契約，上述87年規約自然也
    沒有「推翻」既存分管契約之問題。
　㈥臺北市違章建築處理規則第25條第1項雖規定：「既存違建（
    指53年1月1日以後至83年12月31日以前已存在之違建）應拍
    照列管，列入分類分期計畫處理，僅列入［臺北市政府］專案
    處理或有危害公共安全、山坡地水土保持、妨礙公共交通、
    公共衛生、市容觀瞻或都市更新之違建，由［都發局］訂定計
    畫優先執行查報拆除」，但這只是行政機關考量執法的急迫
    性與成本，以建築時間、安全性、有害公益之程度區分拆除
    違建之先後次序，並非認定既存違建無害於公共安全，亦未
    在民事上賦與既成違建占用頂樓平臺之合法權源。在民事訴
    訟中，被告不得以上述行政規則之規定，抗辯不應拆除增建
    物。
　㈦另查，京鷹管委會在收取管理費時，就人事協會是以使用面
    積70坪計收、就謹達公司以使用面積20坪計收，兩者合計90
    坪，約合297.52平方公尺，有歷年收據、管理費收繳登錄表
    在卷可詳（見本院卷第241-299、469-498頁）。相對於此，
    門牌號碼臺北市○○區○○○路0段000號15樓房屋（即臺北市○○
    區○○段○○段0000○號建物，含附屬建物）登記之面積178.74
    平方公尺（見本院卷第21頁），加計附圖A部分70平方公尺
    、B部分46平方公尺（見本院卷第207頁），合計294.74平方
    公尺。兩者面積相近，可見京鷹管委會在計收管理費時，有
    將附圖A、B部分增建物納入計算面積。但是，管理費是京鷹
    管委會收取用來維護社區整體的清潔、維護之用，按實際使
    用面積計收，是為了體現使用者付費的原則，並合理反映成
    本，不能直接解釋為承認被告的占有、使用權源。被告以此
    抗辯不應拆除增建物，亦不可採。
　㈧綜上所述，京鷹管委會、凌大賢依民法第767條第1項前段、
    第821條但書規定，請求周必烈拆除附圖A、B部分增建物，
    並請求人事協會、謹達公司分別遷出，確屬有據。
　㈨不當得利：
　　⒈民法第179條前段規定：「按無法律上之原因而受利益，致
      他人受損害者，應返還其利益」；第181條但書規定：「
      依其利益之性質或其他情形不能返還者，應償還其價額」
      。無權占有他人土地，可獲得相當於租金之利益，而基地
      租金之數額，除以基地申報地價為基礎外，尚須斟酌基地
      之位置，工商業繁榮之程度，承租人利用基地之經濟價值
      及所受利益等項，並與鄰地租金相比較，以為決定，此有
      最高法院61年度台上字第1695號民事判決意旨可參。租地
      所建房屋如係供營業之用者，土地承租人得以營商而享受
      商業上之特殊利益，非一般供住宅用之房屋可比，所約定
      之租金自不受土地法第97條第1項、第105條之限制，此有
      最高法院107年度台上字第1820號、109年度台上字第187
      號、109年度台上字第1944號民事判決意旨可據。無權占
      用屋頂平臺而增建供營業用者，與上述建屋情形相同，亦
      不適用土地法第97條第1項、第105條之限制。不過，因為
      屋頂平臺之用益平均分散於各樓層，故占用屋頂平臺之租
      金，不應與占用基地等同，而應以占用基地之租金利益除
      以該大樓總層數計算，此參臺灣高等法院暨所屬法院99年
      法律座談會民事類提案第27號研討結果及審查意見、臺灣
      高等法院103年度重上字第516號、105年度上易字第462號
      、109年度上易字第674號民事判決亦明。
　　⒉周必烈以其所有之附圖A、B部分增建物，無權占有京鷹商
      務大樓之屋頂平臺，受有相當於租金之不當得利，應返還
      予京鷹管委會。查京鷹商務大樓登記層數為15層（見本院
      卷第21頁），該大樓基地即臺北市○○區○○段○○段000地號
      土地自105年起之公告地價如附表「公告地價欄」所示，
      有地價查詢資料在卷可詳（見本院卷第373-374頁）。至
      於申報地價部份，依土地法施行法第25條、土地法第148
      條、平均地權條例第16條等規定，應以公告地價之80％為
      其申報地價。
　　⒊查京鷹商務大樓坐落於南京東路5段，位於捷運南京三民站
      附近，交通便捷、機能健全，且附圖A、B部分增建物現為
      謹達公司、人事協會之辦公室，是供營業使用。參酌周必
      烈將門牌號碼臺北市○○區○○○路0段000號15樓房屋面積共1
      58.44平方公尺（即臺北市○○區○○段○○段0000○號主建物面
      積131.7平方公尺，加計15樓之附屬建物陽臺20.58平方公
      尺、雨遮6.16平方公尺，不含位在16樓之瞭望臺）、以及
      附圖A部分70平方公尺一併出租予人事協會，月租金135,0
      00元（見本院卷第139頁），若依面積比例折算，周必烈
      出租附圖A部分增建物每月獲益41,368元（135,000×70/(1
      58.44+70)≒41,368），縱使扣除增建物本身之使用利益，
      其中仍有相當部分屬於使用附圖A部分屋頂平臺之利益。
      經審酌上述事項，本件不當得利應以申報地價之年息30％
      為適當。
　　⒋據上，周必烈無權占用屋頂平臺，每年所得不當得利金額＝
      當期基地公告地價×0.8×30％×附圖A、B部分面積÷京鷹商務
      大樓總層數15層，爰據以計算金額如附表。
　　⒌本件起訴狀繕本於110年2月19日送達周必烈收受，有送達
      回證在卷可查（見北司調卷第61頁）。經核算，在該日以
      前5年間，周必烈應給付之不當得利總額共2,035,567元，
      此部分屬於無確定期限之債，周必烈應自起訴狀繕本送達
      翌日即同年2月20日起，按週年利率5％計付遲延利息。又
      周必烈自同年2月20日起，應就附圖A部分按月給付20,601
      元，就附圖B部分按月給付13,538元，直至拆除增建物、
      返還屋頂平臺為止。
五、綜上所述，原告京鷹管委會、凌大賢依民法第767條第1項前
    段、第821條但書規定，請求周必烈拆除附圖A、B部分增建
    物，返還其屋頂平臺，請求人事協會、謹達公司遷出；京鷹
    管委會依民法第179條規定，請求周必烈給付2,035,567元，
    及自110年2月20日起至清償日止，按週年利率5％計算之利息
    ，另自110年2月20日至拆除附圖A部分增建物並返還屋頂平
    臺之日止，按月給付20,601元，自同日起至拆除附圖B部分
    增建物並返還屋頂平臺之日止，按月給付13,538元，均有理
    由，應予准許。逾此範圍之請求為無理由，應予駁回。
六、兩造均陳明願供擔保，聲請宣告准予、免為假執行，就原告
    勝訴部分，核無不合，爰分別酌定相當之擔保金額宣告之。
    至原告敗訴部分，其訴既經駁回，則其假執行之聲請亦失所
    附麗，應併予駁回。
七、本件事證已臻明確，兩造其餘主張、攻擊防禦方法及所提證
    據，經審酌後認於本件判決結果不生影響，爰不逐一論駁，
    併此敘明。
八、據上論結，本件原告之訴為一部有理由、一部無理由，依民
    事訴訟法第79條、第85條第1項但書、第390條第2項、第392
    條第2項，判決如主文。
中　　華　　民　　國　　111 　年　　7 　　月　　13　　日
                  民事第三庭  審判長法　官　方祥鴻
　　　　　　　　　　　　　　　　　　法　官　林瑋桓
　　　　　　　　　　　　　　　　　　法　官　王沛元
以上正本係照原本作成。
如對本判決上訴，須於判決送達後20日內向本院提出上訴狀。如
委任律師提起上訴者，應一併繳納上訴審裁判費。
中　　華　　民　　國　　111 　年　　7 　　月　　13　　日
                                    書記官  顏莉妹